【裁判字號】    99,上訴,1146
【裁判日期】    990618
【裁判案由】    妨害性自主
【裁判全文】
臺灣高等法院刑事判決                99年度上訴字第1146號
上  訴  人  臺灣士林地方法院檢察署檢察官
被      告  乙○○
選任辯護人  李國盛律師（法律扶助）
上列上訴人因被告妨害性自主案件，不服臺灣士林地方法院98年
度訴字第400號，中華民國99年1月21日第一審判決（起訴案號：
臺灣士林地方法院檢察署98年度偵字第 10515號），提起上訴，
本院判決如下：
    主  文
上訴駁回。
    理  由
一、公訴意旨略以：被告乙○○係告訴人即代號00000000之成年
    女子（下稱 甲○，真實姓名年籍等資料詳卷）其子之友人及
    鄰居。被告於民國98年6月14日傍晚，至臺北市內湖區甲○與
    其子共同居住之住家門前庭院棚架下飲用啤酒後，竟於98年
    6月15日凌晨3時許，進入甲○之房間內，乘甲○熟睡不知抗拒
    之際，將 甲○之褲子褪至大腿處，隨即褪去自己之褲子，壓
    在甲○身上磨蹭，並將自己之性器官插入甲○之性器官內抽送
    ，而為性交得逞。不久住隔壁房間甲○之媳婦即代號0000000
    0B之女子（真實姓名年籍等資料詳卷）聽見 甲○房間有異聲
    ，開門進入甲○房間發現上情受到驚嚇，跑出房間大叫並請甲
    ○之小孫子即代號 00000000C之男子（真實姓名年籍等資料
    詳卷）幫忙，00000000C入內見狀便將被告從甲○身上拉起，
    並大聲斥喝「你在幹嘛」，被告回答「沒事」後連忙將褲子
    穿上，走出甲○房間，坐在上揭甲○住家門前庭院棚架下之木
    椅上，並在甲○之家人安撫甲○時，趁隙逃離現場。因認被告
    涉犯刑法第225條第1項之乘機性交罪嫌云云。
二、按犯罪事實應依證據認定，無證據不得認定犯罪事實，又不
    能證明被告犯罪者，應諭知無罪之判決，刑事訴訟法第 154
    條第2項、第 301條第1項分別定有明文。又認定犯罪事實所
    憑之證據，雖不以直接證據為限，間接證據亦包括在內，然
    而無論直接證據或間接證據，其為訴訟上之證明，須於通常
    一般之人均不致有所懷疑，而得確信其為真實之程度者，始
    得據為有罪之認定，倘其證明尚未達到此一程度，而有合理
    之懷疑存在而無從使事實審法院得有罪之確信時，即應由法
    院為諭知被告無罪之判決（最高法院76年台上字第4986號判
    例可參）。次按告訴人之告訴，係以使被告受刑事訴追為目
    的，是其陳述是否與事實相符，仍應調查其他證據以資審認
    ；又被害人之陳述如無瑕疵，且就其他方面調查又與事實相
    符，固足採為科刑之基礎，倘其陳述尚有瑕疵，而在未究明
    前，遽採為論罪科刑之根據，即難認為適法（最高法院52年
    台上字第1300號及61年台上字第3099號判例可佐）。
三、證據能力之判斷：
（一）查本件被告乙○○所為不利於己之陳述，並無出於強暴、
      脅迫、利誘、詐欺、疲勞訊問、違法羈押或其他不正之方
      法，亦非違反法定障礙事由經過期間不得訊問或告知義務
      之規定而為，依刑事訴訟法第156條第1項、第158條之2規
      定，應認其有證據能力。
（二）按被告以外之人於審判外之言詞或書面陳述，除法律有規
      定者外，不得作為證據，刑事訴訟法第159條第1項定有明
      文。次按證人、鑑定人依法應具結而未具結者，其證言或
      鑑定意見，不得作為證據，刑事訴訟法第158條之3亦有明
      文規定。又按被告以外之人於審判外之言詞或書面陳述，
      雖不得以之直接作為認定犯罪事實與否之證據，但參酌現
      行刑事訴訟法第166條之1第2項、第3項第6款、第166條之
       2之規定及行反詰問時，容許以陳述人先前不一致之陳述
      作為彈劾證據之法理，非不得以之作為彈劾證據，用來爭
      執被告、證人、鑑定人陳述之證明力（最高法院94年度台
      上字第6881號判決意旨可參）。查證人即告訴人 甲○於警
      詢時之證詞，屬被告以外之人於審判外之陳述，且被告及
      其辯護人於本院審判程序中並不同意作為證據，復查無其
      他依法律規定得作為證據之情形，依刑事訴訟法第 159條
      第1項規定，自無證據能力；又證人甲○於98年11月13日原
      審準備程序所為證述，未經依法具結，揆諸前揭法條規定
      ，該證述之證言，亦無證據能力；惟依前揭最高法院判決
      意旨，該等證述仍得爰以作為彈劾證據，亦此敘明。
（三）再按刑事訴訟法92年2月6日修正及增訂公布施行之前及之
      後，對於人證之調查均採言詞及直接審理方式，並規定被
      告有與證人對質及詰問證人之權利，然刑事訴訟法第 166
      條以下所定詰問程序，僅於審判程序有其適用，偵查程序
      中檢察官固然基於其客觀義務，必須對於被告有利及不利
      之情形均一律注意，惟偵查中檢察官主要係基於蒐集被告
      犯罪證據之目的以訊問證人，核與審判程序中法院需立於
      公正第三人地位，經由當事人之攻防，調查證人以認定事
      實之性質及目的有別，況偵查中訊問證人，法亦無明文必
      須傳喚被告使之得以在場，至刑事訴訟法第248條第1項前
      段雖規定「如被告在場者，被告得親自詰問」，然在偵查
      之目的及法律之條文規範結構下，事實上亦難期被告有於
      偵查中行使詰問權之機會，是應認我國現行法制中，偵查
      中被告對於證人之對質詰問權，並非必然需受到保障之權
      利，惟法院於審判中欲使用偵查時訊問證人之筆錄時，基
      於審判期日即應保障被告對質詰問權之法理，除被告於審
      判中放棄對該證人之反對詰問權外，法院仍應傳喚該陳述
      人到庭，使被告或其辯護人有行使反對詰問權之機會，否
      則該證人在偵查中向檢察官所為之陳述，縱使已經具結，
      且無顯不可信之情況，仍屬未經完足調查之證據（最高法
      院96年度台上字第1870號判決意旨可佐）。查證人 甲○、
      證人即甲○之媳婦00000000B、證人即甲○之大孫子0000000
      0D及證人即甲○之小孫子00000000C於偵訊時向檢察官所為
      陳述，均經依法具結在案，且觀諸渠等製作時之情況，亦
      無顯不可信之情況存在，原審於98年12月31日審理期日復
      已傳喚渠等到庭，給予被告及其辯護人充分行使反對詰問
      權之機會，依前開說明，證人甲○、00000000B、00000000
      D及00000000C偵訊時所為證言，自均有完足之證據能力，
      被告及其辯護人徒以渠等於受偵訊時未傳喚被告在場供其
      詰問、所述顯有不可信之情況為由爭執渠等於偵訊時證言
      之證據能力，即非可採。
（四）本件資以認定事實之其他證據（詳見後述），檢察官、被
      告及辯護人於本院調查證據時，並未於言詞辯論終結前聲
      明異議，本院審酌該等供述證據作成時之情況，認為適當
      ，且亦無其他違背法定程序而取證之情形，依刑事訴訟法
      第159條之5規定、第158條之4反面解釋，自有證據能力。
四、訊據被告乙○○固坦承於前揭時、地，以陰莖插入證人即告
    訴人甲○陰道之方式，與證人甲○發生性行為之事實，惟堅決
    否認有何乘機性交之犯行，辯稱：伊與 甲○係合意發生性行
    為，當日係 甲○叫伊進去房間休息，並自行脫去褲子後，與
    伊發生性行為等語。
五、公訴意旨認被告乙○○涉犯乘機性交罪嫌，無非以：證人即
    告訴人甲○、證人即甲○之媳婦00000000B、證人即甲○之大孫
    子00000000D及證人即 甲○之小孫子00000000C所為證述、證
    人 甲○之國防醫學院三軍總醫院受理疑似性侵害事件驗傷診
    斷書1份、現場圖3份及現場照片6張為其論據。
六、經查：
（一）被告乙○○於前揭時、地，以陰莖插入證人即告訴人甲○
      陰道之方式，與證人甲○發生性行為之事實，業據證人甲○
      結證在卷（見偵查卷第52頁、原審訴字卷第20至27頁），
      且為被告所不爭，此部分事實洵堪認定，合先敘明。
（二）告訴人甲○前後指述不一：
      查證人即告訴人 甲○於警詢時指稱：伊睡覺時感覺有人壓
      在伊身上磨蹭，及陰莖插入伊陰道內，所以就醒來，不知
      道被告已經磨蹭多久時間，伊發現伊的褲子被脫到大腿的
      地方，因門無法關上會有一小縫，透過門的小縫，客廳燈
      的亮光照進房間，伊看到是被告，伊醒來時孫子們已經在
      伊房內，故伊沒有喊叫，伊醒來後被告就停止了，伊會覺
      得心裡很難過、會害怕等語（見偵字卷第16至21頁），於
      偵查中檢察官訊問時則結證：伊在睡覺，醒來時看到但不
      知道發生何事，被告有把陰莖插入伊陰道，插入一點點久
      ，伊醒來時媳婦、孫子都在房間，伊確認強姦伊的人就是
      被告，因房內有燈，伊有看到被告的臉等語（見偵字卷第
      52至53頁），於原審準備程序時又指稱：案發當時伊在睡
      覺，很暗，被告以陰莖插入伊陰道，剛開始伊不知道是誰
      ，後來才知道，之後伊兒子和媳婦到房間看到，伊覺得很
      丟臉等語（見原審審訴字卷第41至43頁），於原審審理程
      序時復結證：案發當日伊小孩沒關上伊的房門，因為媳婦
      、兒子、孫子都進到房內，伊才醒來，醒來發現旁邊躺一
      個人，後來才知道是被告，被告將陰莖插入伊陰道時，伊
      約略知道，有感覺，伊有感覺有人進入伊身體時，那時媳
      婦、孫子已經進入房內，伊忘了有無跟被告說不要，但被
      告做了，伊也沒辦法，被告脫伊褲子時，伊睡著了並不知
      道等語（見原審訴字卷第20至25頁），經與被告對質後則
      改稱：案發當時被告出聲後，伊是自行脫去衣褲，伊在脫
      去衣褲前已知被告在旁邊等語（見原審訴字卷第26頁），
      對是否自行脫去衣褲、何時及如何知悉被告以陰莖插入其
      陰道等親身經歷且為本案之重要核心關鍵事項，所述前後
      均有不一，是否真實，尚屬有疑。
（三）告訴人甲○之證述與卷內事證不符：
      次查，證人 甲○於警詢時指稱：因房門無法關上會有一小
      縫，伊醒來時透過門的小縫看到是被告等語（見偵字卷第
      16頁），及於檢察官偵訊時結證：房間內有燈，伊有看到
      被告的臉，確定強姦伊的人就是被告等語（見偵字卷第53
      頁），均核與證人即 甲○之媳婦00000000B結證：伊打開甲
      ○房門，看到被告光屁股在那邊搖，伊很緊張叫兒子起床
      ，伊第一次進入甲○房間，沒有打開甲○房間的電燈，因門
      外有盞小燈，打開門就看得到房內的情形等語（見偵字卷
      第53頁、原審卷第30頁）不符；又 甲○於警詢時指稱：伊
      醒來時發現褲子被脫到大腿的地方，被告沒有脫伊衣服等
      語（見偵字卷第17頁）及於檢察官偵訊時結證：伊的褲子
      沒有全部脫，外褲脫到伊膝蓋處等語（見偵字卷第52頁）
      ，亦與證人即甲○之大孫子00000000D於偵訊時結證：伊到
      甲○房間，看到甲○衣服、褲子被脫下（見偵字卷第54至55
      頁）及於原審審理時結證：伊看到 甲○衣服還在，褲子沒
      穿， 甲○的褲子後來在床左側旁邊找到等語（見原審訴字
      卷第33頁）、證人即甲○之小孫子00000000C於原審審理時
      結證：伊進去房間時， 甲○有穿衣服，沒穿褲子等語（見
      原審訴字卷第36頁）有間，尚難遽以認定被告之犯行。
（四）甲○之指述核與常理相悖： 
      又查，證人00000000B結證：屋內房間隔間材質是磚造，甲
      ○的床是木板床，伊睡著後，聽到 甲○房間床架搖的很大
      聲，碰碰的聲音，因甲○有心臟病，伊擔心甲○出事，故沒
      幾分鐘就趕快過去看，伊打開 甲○房門，看到被告光著屁
      股壓在甲○身上搖動，伊和00000000D及00000000C進入甲○
      房間時，被告還是在做一樣的動作等語（見偵字卷第53頁
      、原審訴字卷第28至30頁），足見被告以陰莖插入證人 甲
      ○之陰道後，已反覆為抽送行為達相當之時間，並因此致
      床架搖動且與磚造之牆壁發生巨大撞擊聲，證人 甲○自無
      完全沒感覺、不知情之理；再者，案發當晚證人 甲○係穿
      著褲子乙節，業據證人甲○、證人00000000C、證人000000
      00D 證述在卷（見偵字卷第17、52、54、55頁、原審訴字
      卷第33、36頁），則不論被告遭發覺時，證人 甲○之褲子
      係遭被告全部脫下、脫至證人 甲○之大腿或膝蓋處，惟衡
      以穿著褲子倒臥睡覺，腰部或臀部間必有相當面積將褲子
      緊壓於床板，若被告欲脫下證人 甲○之褲子自會造成一定
      程度之翻動或移動，證人甲○當無不知之理，是證人甲○所
      稱伊遲至證人00000000B、證人00000000C、及證人000000
      00D 均進入房內，始醒來並發覺被告對伊為性交行為等語
      ，實與常理有違。
（五）另佐以被告遭發覺後，並未立即逃離，而係穿好衣褲後至
      門外庭院木椅坐了一陣子等情，為證人甲○、證人0000000
      0C、證人00000000D 證述在卷（見偵字卷第52、54、55頁
      ），足見被告之反應顯與性侵害犯罪加害人遭發覺逮獲時
      之反應未合；又依證人00000000C結證：伊等進去甲○房間
      時， 甲○說「沒有（台語）」，伊用左手拉開被告，被告
      說沒事，伊就看到被告和 甲○馬上穿褲子等語（見原審訴
      字卷第36、54頁），亦足見證人 甲○之反應與一般性侵害
      犯罪被害人獲援時之反應明顯不同，是被告是否確有前揭
      犯行，實屬有疑。
（六）至證人 甲○之國防醫學院三軍總醫院受理疑似性侵害事件
      驗傷診斷書僅記載其陰部有陳舊性會陰撕裂傷（見偵字卷
      第73頁證物袋），又證人00000000C、證人00000000D所繪
      案發時 甲○房間之現場圖雖屬相符（見偵字卷第68、69頁
      ），惟均無由證明本件被告係乘證人 甲○不知抗拒之際而
      對證人甲○性交，尚不能執為對被告不利之認定，附此敘
      明。
（七）綜上所述，證人 甲○自身之指述前後有所不一，亦有前揭
      與卷內事證、常理及常情不符之處，被告是否確涉有犯行
      ，仍有合理懷疑存在。
七、原審法院經詳細調查、審理後，基於同上之認定，而為被告
    無罪之判決，經核並無違誤，應予維持。檢察官上訴意旨略
    以：甲○為6年生之婦人，其以90餘歲之性侵害被害人身分出
    庭作證，應極為難堪，故當會緊張、惶惶不安，且 甲○除有
    嚴重重聽外，口語表達能力亦不甚清晰，其對於辯護人、公
    訴人或審判長提問之問題，常有難以理解或答非所問之情形
    ，需一再詢問，始可得出證人之證言內容，而筆錄內容記載
    無法如實反映上開情狀，故筆錄記載雖有前後不一情事，然
    該不一致之情形，均屬基本事實相同，但語意表達上有所落
    差之情形。原審據 甲○歷次證言之筆錄內容，認其前後指迷
    不一，顯忽視甲○之理解、陳述能力，且未審酌甲○接受詢問
    、訊問或交互詰問時之心理狀態，以致於未能合理評價 甲○
    指訴之證明力。又 甲○究係直接由裝置於房間內之燈光或透
    過虛掩之房門利用房外燈具之光線而發現係被告對其性交，
    甲○前後所述雖有其一與證人即00000000B之證言內容不符之
    處，然因被告已坦承對甲○性交，故應不影響被告對甲○性交
    此之事實。況 甲○所述不符之處，亦可能係語意表達或筆錄
    記載欠詳盡所致；另 甲○雖前後分別證稱伊褲子被被告脫到
    膝蓋及大腿，此部分證述內容與證人00000000D所述之甲○褲
    子被脫掉、褲子後來在床左側找到等語不符，惟原審並未備
    理由說明 甲○及000000001D此部分之證言何者可採或均不可
    採，又縱使 甲○此部分證言有瑕疵，為何影響「被告係趁機
    對 甲○性交」此一事實之認定，顯有論理違背經驗法則及判
    決理由不備之處。再者， 甲○雖於被告對質時曾表示係自行
    脫去衣褲，然此一證言顯與被告隔離詰問狀態下所為陳述不
    同。 甲○既在隔離詰問時坦承其不欲外界及家屬知悉之與被
    告交往情節，與被告間復無怨隙過節，顯無就案發經過故為
    不利被告陳述之必要與動機，故其在隔離詰問狀況下就案發
    經過之陳述應較與被告對質情況下所為之陳述者可採。且被
    告白陳甲○家人並不知其與甲○曾經交往之事實，甲○亦僅在
    家人均不在庭之隔離詰問狀況下始甚為勉強的承認曾與被告
    交往，可知 甲○主觀上係強烈的不欲家人知悉其與被告間之
    關係。故被告辯稱案發當晚 甲○在其兒子、媳婦、孫子等家
    人均在家之情況下邀伊至 甲○房中休息，且係意識清醒下自
    願與伊發生性關係，與常理不符。是 甲○此部分前後不一之
    證言內容，尚難執為有利被告之認定。另原審判決認 甲○若
    於睡眠狀況中遭脫去衣、褲，實無不知之理，故認其指訴違
    反常理而難以採信。然睡眠中之意識狀態本與清醒時不同，
    且進入睡眠後之熟睡程度會隨時間而變化，並因人而有不同
    之睡眠深度，亦可能受當日身體狀況或疲累程度影響而有變
    化，自難一概認定睡眠中道人脫去衣物必會因而清醒，此部
    分之判泱理由容有違背經驗法則及認定事實不憑證據之誤。
    惟查：原判決已就檢察官起訴之論據，均詳予調查，並已依
    據卷內證據資料，逐一指駁，併說明其證據證明力判斷之心
    證理由。上訴意旨所指上開諸端或「就同一證據資料為相異
    之評價」或係就「原審已詳加調查及判決理由已說明之事項
    ，為單純之事實上爭執」，均不足以認為原判決有何不當或
    違法。次查：甲○於本院99年5月13日準備程序期日仍供稱：
    「（法官問：你這次是你自己脫褲子還是被告脫的？）我自
    己脫褲子」，而甲○係經本院諭知至指認室，及諭知被害人甲
    ○之其他家屬暫先離庭後，為上開證述，堪認上開陳述未受
    被告或其被害人甲○之其他家屬之影響。又雖被害人甲○之年
    歲已大，且有失智症，但仍能知悉自己家在那一條路上，且
    明白表示尚認識被告，並記得自己有去過警察局，顯然被害
    人甲○於本院訊問時，其意識尚清楚，又甲○上開陳述，並與
    其於原審證述情節大致相符，堪屬可採。況由被害人 甲○於
    本院詢問有無要求被害賠償， 甲○隨即表示「不用」乙情觀
    之，倘甲○係不同意被害性交，則衡諸常情，甲○在名節遭受
    被告侵害之重大創痛後，豈有不要求被告賠償之理，反而替
    被告辯駁之理？益證被告辯稱被害人 甲○係同意與被告性交
    ，並自己脫褲子等語，尚非全然不可信，自尚難遽以強制性
    交或趁機性交等罪相繩。此外，復無其他補強證據存在，故
    檢察官所舉上開其他證據，尚不能使本院得被告有罪之確信
    ，故其上訴為無理由，應予駁回。
據上論斷，應依刑事訴訟法第368條，判決如主文。
本案經檢察官李良忠到庭執行職務。      
中    華    民    國    99    年    6     月    18    日
                  刑事第七庭  審判長法  官  宋明蒼
                                    法  官  楊智勝
                                    法  官  游紅桃
                                
以上正本證明與原本無異。
如不服本判決，應於收受送達後10日內向本院提出上訴書狀，其
未敘述上訴之理由者並得於提起上訴後10日內向本院補提理由書
（均須按他造當事人之人數附繕本）「切勿逕送上級法院」。
                                    書記官  戴伯勳
中    華    民    國    99    年    6     月    21    日

司法院資訊處製作；財團法人民間司法改革基金會備份。
